【裁判字號】    88,家上,296
【裁判日期】    890718
【裁判案由】    離婚
【裁判全文】
臺灣高等法院民事判決  八十八年度家上字第二九六號
      上  訴  人    甲○○
      訴訟代理人    邱正明律師
      被  上訴人    乙○○
      訴訟代理人    王玉珊律師
      複  代理人    蔣瑞琴律師
右當事人間離婚事件，上訴人對於中華民國八十八年八月二十三日臺灣士林地方法院
八十八年度婚字第二號第一審判決提起上訴，本院判決如左：
      主      文
上訴駁回。
第二審訴訟費用由上訴人負擔。
      事      實
甲、上訴人方面：
一聲明：
  (一)原判決廢棄。
  (二)准上訴人與被上訴人離婚。
二陳述：除與第一審判決記載相同者予以引用外，補稱：
  (一)原判決認縱被上訴人滯留加拿大未歸，亦不能認為係無正當事由，而不履行同居
    義務之惡意遺棄，因認上訴人於原審之訴無理由，此乃不合理之見解。查兩造所
    爭執者，在於被上訴人乙○○，違逆上訴人之意思，擅自攜帶未成年之子周裕倫
    ，逕入加國求學，是否違背民法第一千零零一條「夫妻應負履行同居」義務，依
    兩造攜帶兒子周裕倫及女兒周裕婷同赴加國辦理移民報到之日期為八十二年九月
    二十八日以觀，此僅在說明或認定上訴人於當時有申請全家移民加國之意願或意
    圖，並非說明上訴人有立即全家移民之意圖或意願。是從兩造於向加國移民監報
    到後，旋即返臺，即可證實上訴人於當時，並無留滯加國或全家移民之意願或意
    圖存在。僅被上訴人心繫加國，不顧上訴人之反對，乃於返臺後，即暗中活動，
    不使上訴人知情，乃於八十二年十月五日，偷偷攜帶乃子逕赴加國。被上訴人此
    舉，確已違背夫妻同居之義務及子女之住所法定原則，原審認定被上訴人此舉係
    有理由，似有不當。
  (二)原判決另認，依民法第一千零五十二條第二項規定提起離婚之訴者，必有該條第
    一項所列十款以外之可歸責於他方之重大事由，且於客觀上確屬難以維持婚姻者
    ，始得裁判離婚。並認定被上訴人係基於兩造原先移民加拿大之共同決定而赴加
    國，且現因照顧兩造之子周裕倫在加國就學致未能返台，是兩造之分居，並無可
    歸責於被上訴人之事由云云。然此所應探究者，在於被上訴人於當時主觀上意圖
    及客觀上之移民行為，是否有可歸責於已之事由存在：查
    (1)被上訴人自八十一年八月起至八十二年十月五日移民加國日止，僅一年二月期
      間，即五度遷移戶籍，致使上訴人查尋困難。
    (2)被上訴人為逃避同居，繼於八十二年七月三十日與上訴人簽訂離婚協議書，迄
      未辦理離婚登記。
    (3)上訴人雖於當時有全家移民之意願，但並無個別移民之意願，且上訴人自八十
      三年九月二十八日舉家共赴加國向其移民監報到後，即有後悔，乃旋即舉家返
      臺，不願再度前往。然被上訴人竟不顧一切，旋於返臺後，暗中攜帶幼子周裕
      倫前往加國，此舉的確有違背上訴人之意思，並違背吾民法夫妻及子女住所之
      法定原則及立法本意。
三證據：除援用第一審所提出者外，補提：
乙、被上訴人方面：
一聲明：上訴駁回。
二陳述：除與第一審判決記載相同者予以引用外，補稱：
  (一)移民係上訴人所申請，此為兩造所不爭，被上訴人亦同意移民，既已辦理移民即
    係有定居加國之決意，被上訴人攜子定居加國即為兩人所合意。上訴人空言「違
    逆上訴人之意思：：：」，實係為求離婚所為反對意思表示，尚不足採信為被上
    訴人及其子赴加時亦持反對意見。且依現行民法第一千零八十九條第二項規定，
    「父母對未成年子女重大事項權利之行使意思不一致時，得請求法院依子女最佳
    利益酌定之。」，上訴人一再以「違逆上訴人之意思」，顯不知將「被上訴人之
    意思」置於何地，違法之舊時代夫權觀念，實應修正。況上訴人當時確同意定居
    加國而申辦移民，如何可因其反覆意思表示而讓子女學業不斷變動，上訴人全然
    未考慮幼子最佳利益，至顯且明。
  (二)被上訴人自八十一年八月起至八十二年十月五日移民加國止，僅一年二個月期間
    ，確實五度遷移地址，但原因係為幼子自澳洲回國求學，希望為幼子申請明星小
    學而遷戶籍，結果幼子因中文程度不佳無法跟上進度，導致適應不良而一再遷戶
    籍轉校，但仍與上訴人住居同處，上訴人乖離事實所為主張不實。
  (三)八十七年七月確與上訴人因爭吵而簽立離婚協議書，但事後即反悔，認為子女仍
    須健全家庭而不宜草率離婚，故未作登記，此立法上規定以登記為生效要件要人
    慎重之所由，尚不得據此為離婚理由，否則該條立法意旨即因而束之高閣，無法
    實踐。
  (四)按民法一千零二條，夫妻之住所由雙方協議之，兩造原協議定居加國為上訴人所
    不爭，尚不得因上訴人反悔，破壞協議即要求被上訴人隨之變動，對於未成年子
    女之權利義務第一千零八十九條第二項規定，前已述及玆不再贅述，上訴理由指
    摘「違背吾民法夫妻及子住所之法定原則及立法本意」，顯係錯誤而不足採。
三證據：除援用第一審所提出者外，補提：
      理      由
一本件上訴人起訴主張被上訴人自七十八年底始，拒絕與上訴人同居，且自八十一年
  八月起，又五度遷移戶籍，致上訴人不知其下落。兩造嗣八十二年七月三十日簽立
  離婚協議書，被上訴人於未及辦理離婚戶籍登記，即於八十二年十月三日出境，不
  知去向，時逾五年，兩造婚姻關係，僅徒形式，應無繼續維持之意義，且被上訴人
  離開國境五年餘，音訊杳然，已有惡意遺棄上訴人在繼續狀態中，爰依民法第一千
  零五十二條為一項第五款、第二項規定，請求判決離婚云云；被上訴人則以上訴人
  申請全家移民加拿大，移民申請通過後上訴人又反悔，惟兩造之子周裕倫不能適應
  國內教育環境，在被上訴人要求下，上訴人攜同被上訴人及子女前往加拿大報到，
  嗣被上訴人及周裕倫在加拿大求學，上訴人對於被上訴人母子未曾聞問，未提供生
  活所需，更對被上訴人提起履行同居之訴，被上訴人僅得在加拿大自謀生活，被上
  訴人仍須在加拿大照顧周裕倫，兩造分居之責任應由上訴人負擔，上訴人請求離婚
  應無理由等語資為抗辯。
二上訴人主張兩造婚姻關係存在，並育有一女周裕婷、一子周裕倫之事實，已據上訴
  人提出戶籍謄本在卷可憑（見原審卷第九頁以下），上訴人另主張兩造曾於八十二
  年七月三十日曾簽立離婚協議書，被上訴人於八十二年十月五日出境等情，亦經上
  訴人提出戶籍謄本被上訴人入出境日期證明書、離婚協議書等為證（見原審卷第十
  八頁、第十九頁），並為被上訴人所不爭執，均應認為真實。上訴人主張被上訴人
  無故離家前往他國，且音訊杳然，顯有惡意遺棄在繼續狀態中，依民法第一千零五
  十二條第一項第五款之規定請求離婚云云。惟按民法第一千零五十二條第一項第五
  款規定：「夫妻一方以惡意遺棄他方在繼續狀態者，他方得向法院請求離婚。」，
  所謂惡意遺棄，係指夫或妻無正當理由，不盡同居義務或支付家庭生活費之義務而
  言，而夫妻互負同居義務，一方無正當理由而與他方別居，固屬違背同居義務，惟
  民法第一千零五十二條第一項第五款所謂惡意遺棄他方，不僅需有違背同居義務之
  客觀事實，並需有拒絕同居之主觀情事始為相當，已據最高法院三十九年度臺上字
  第四一五號、四十年度臺上字第九一號著為判例。被上訴人固於八十二年十月五日
  出境，有如前述，然被上訴人辯稱其出境原因，乃兩造及子女移民加拿大原由上訴
  人獨自提出申請，且係上訴人攜同被上訴人及子女前往加國報到始完成移民申請手
  續，兩造之子周裕倫在加國就學迄今，其間被上訴人曾多次回國，上訴人曾於八十
  四年間向其提起履行同居之訴，經判決敗訴確定，兩造之子周裕倫罹病上訴人曾匯
  款二千美金等語，並提出原審八十四年度婚字第一三二號判決、本院八十四年度家
  上字第一六八號判決、兩造及子女移民證明、被上訴人護照、周裕倫在學證明等為
  證。
三經查被上訴人移民加拿大，係由上訴人代為提出，其舉家移民亦為上訴人所申請（
  見原審卷第一○五頁以下，譯本見第一四九頁以下），而上訴人復依據加拿大移民
  法律於報到期限前攜同被上訴人及子女前往加國報到，使被上訴人等得以順利移民
  等事實，有被上訴人提出之移民證明附卷足稽，且為上訴人所不爭執，再依被上訴
  人之移民證明上註記「NOT/NOT VALID UNLESS ACCOMPANIED BY/OR FOLLOWING
  HUSBAND,SU JEN  CHOU」（除非由其夫甲○○陪同，否則無效」，是被上訴人之離
  家，係因移民之故，非無故離家，且被上訴人之移民加拿大已得上訴人同意，被上
  訴人嗣後反悔拒不共赴加拿大生活，應認為係可歸責於上訴人之事由所造成，尚不
  能認為係被上訴人無故離家不履行同居義務，即不能認為被上訴人確有拒絕同居之
  主觀情事。況兩造所生之子周裕倫為七十二年七月七日生，有其戶籍謄本在卷可參
  （見原審卷第九頁背面）周裕倫尚未成年正就讀加國喬治亨利學院（見原審卷第一
  一四頁），亟需母親即被上訴人照護教養，是縱被上訴人滯留加拿大未歸，亦不能
  認為係無正當理由而不履行同居義務之惡意遺棄。至上訴人主張被上訴人前往他國
  不知所蹤，顯見刻意迴避上訴人追尋云云，經查兩造前案訴訟中既經親自對簿公堂
  （參見本院八十四年度婚字第一三二號案卷八十四年五月十八日調解期日報到單、
  八十四年五月二十三日言詞辯論期日報到單－影本見本院卷第八十九頁以下），並
  均經法院合法送達，兩造分居期間，因周裕倫罹病上訴人並曾致金寄達無誤，則上
  訴人所謂被告出國五年不知所蹤顯無足採，是本件兩造分居，係因被上訴人協同周
  裕倫移民加拿大並周裕倫現正就學之故，應認為被上訴人係有不能同居之正當理由
  ，不能認為係屬惡意遺棄，上訴人主張被上訴人惡意遺棄訴請判准離婚，為無理由
  。
四上訴人另主張兩造分居已達五年，雖有離婚協議書之簽訂，卻未辦妥離婚戶籍之登
  記，不生離婚之法律效力，婚姻關係僅存形式，並無實質意義，顯有重大事由難以
  維持婚姻，依民法第一千零五十二條第二項規定，請求離婚云云，然民法第一千零
  五十二條第二項規定：「有前項以外之重大事由，難以維持婚姻者，夫妻之一方得
  請求離婚，但其事由應由夫妻一方負責者，僅他方得請求離婚。」，按「依民法第
  一千零五十二條第二項提起離婚之訴者，必有該條第一項所列十款以外之可歸責於
  他方之重大事由，且於客觀上確屬難以維持婚姻者，始得請求裁判離婚（最高法院
  七十九年度臺上字第一一○七號判決意旨參照），如不構成同條第一項各款之要件
  ，同一事實即無可再依同條第二項規定訴請離婚之餘地（最高法院八十三年度臺上
  字第一九○五號判決參照）。被上訴人係基於兩造原先移民加拿大之共同決定而赴
  加國，且現因照顧兩造之子周裕倫在加國就學致未能返國，均有如前述，是兩造之
  分居並無可歸責於被上訴人之事由。上訴人不得以被上訴人滯留他國之原因依同條
  第二項規定訴請離婚，即上訴人主張被上訴人長期滯留他國並未履行同居義務之事
  由，核與前開上訴人所主張惡意遺棄之事實應屬同一，揆諸前開說明，上訴人亦不
  得就該同一事實，主張另依民法第一千零五十二條第二項規定訴請裁判離婚。至兩
  造雖有簽訂離婚協議書，惟按民法第一千零五十條規定兩願離婚應以書面為之，並
  應向戶政機關為離婚登記始生效力，核其立法理由，除其公示效果外，並讓當事人
  對於離婚之法律行為作慎重之考慮，且重大事由尚須以有無婚姻破綻之客觀事由以
  斷之，不能單憑有離婚之協議即認有重大事由，是亦不能認兩造已簽立離婚協議書
  為民法第一千零五十二條第二項所稱之「其他重大事由」。上訴人另稱被上訴人移
  民前，五度遷移戶籍，致上訴人查訪困難云云，然查被上訴人既於八十二年十月五
  日由上訴人陪同移民加拿大，應無所謂查訪困難情事，被上訴人五度遷移戶籍亦非
  屬「其他重大事由」，且五度遷移之原因是否正當，如非具逃避同居義務，亦尚難
  認係惡意遺棄，尤難認係其他重大事由，上訴人依民法第一千零五十二條第二項規
  定訴請離婚，亦無理由。
五綜上所述，上訴人依民法第一千零五十二條第一項第五款、第二項規定請求離婚，
  均無理由，應予駁回。原審為上訴人敗訴之判決，核無不合。上訴意旨指摘原判決
  不當，求予廢棄改判，為無理由，應予駁回。
六本件因事證已臻明確，兩造其餘攻擊、防禦方法及所為之立證，與判決之結果不生
  若何影響，無庸再逐一予以論究，合併敘明。
據上論結，本件上訴為無理由，依民事訴訟法第四百四十九條第一項、第七十八條判
決如主文。
中      華      民      國    八十九    年      七      月     十八     日
                            民事第一庭
                                審判長法  官  洪  仁  嘉
                                      法  官  顧  錦  才
                                      法  官  湯  美  玉
右正本係照原本作成。
如不服本判決，應於收受送達後二十日內向本院提出上訴書狀，其未表明上訴理由者
，應於提出上訴後二十日內向本院補提理由書狀（均須按他造當事人之人數附繕本）
上訴時應提出委任律師或具有律師資格之人之委任狀；委任有律師資格者，另應附具
律師及格證書及釋明委任人與受任人有民事訴訟法第四百六十六條之一第一項但書或
第二項（詳附註）所定關係之釋明文書影本。
中      華      民      國    八十九    年      七      月     十九     日
                                      書記官  林  如  冰
附註：
民事訴訟法第四百六十六條之一（第一項、第二項）：
對於第二審判決上訴，上訴人應委任律師為訴訟代理人。但上訴人或其法定代理人具
有律師資格者，不在此限。
上訴人之配偶、三親等內之血親、二親等內之姻親，或上訴人為法人、中央或地方機
關時，其所屬專任人員具有律師資格並經法院認為適當者，亦得為第三審訴訟代理人
。


司法院資訊處製作；財團法人民間司法改革基金會備份。
